【裁判字號】    89,交訴,127
【裁判日期】    900713
【裁判案由】    公共危險等
【裁判全文】
臺灣高雄地方法院刑事判決                        八十九年度交訴字第一二七號
    公  訴  人  臺灣高雄地方法院檢察署檢察官
    被      告  己○○
    選任辯護人  洪士宏律師
右列被告因公共危險等案件，經檢察官提起公訴（八十九年度偵字第四００六號），
本院判決如左：
    主  文
己○○因過失傷害人，處拘役肆拾日，如易科罰金，以參佰元折算壹日。
被訴肇事致人受傷逃逸部分無罪。
    事  實
一、己○○考領有合格自小客車駕駛執照，於八十八年七月三十一日向家人借得車號
    ＶＴ─二一四三號自小客車，駕駛至高雄尋找友人，並於八十八年八月一日欲返
    回台南時，沿高雄市新興區○○○路由南往北方向行駛，於該日十時四十分許行
    經中山一路與八德二路之交岔路口，本行駛在外側快車道，後欲變換車道至外側
    慢車道始能順利往台南方向行駛，原應該注意汽車在雙向四車道行駛變換車道時
    ，應注意安全距離，且依當時之天候晴朗、有日間自然光線、路面乾燥、無缺陷
    ，亦無障礙物，且視距良好等情，即並無不能注意之情形，竟疏未注意在所行駛
    之外側快車道欲變換至慢車道時，未保持適當之安全距離，適有未考領有合格機
    車駕駛執照之甲○○○騎乘一二○—五○八三號輕型機車亦沿中山一路由南往北
    方向之慢車道上騎乘，於行經中山一路與八德二路之交岔路口時，亦欲從慢車道
    變換車道至外側快車道處往中博地下道騎乘，因疏未注意在快慢車道間變換車道
    時，應注意安全距離，致己○○所駕駛之自小客車右側車身與甲○○○所騎乘之
    輕型機車左側處發生擦撞，致甲○○○人車失控跌倒，並受有頭部外傷併蜘蛛網
    膜下出血之傷害。惟因輕微擦撞，己○○並未發現擦撞到甲○○○所騎乘之輕型
    機車，致未停車察看，仍駕駛自小客車駛離回家，經目擊之民眾記下車號後告知
    前往處理員警，始經警查獲上情。
二、案經甲○○○訴請高雄市政府警察局新興分局報請台灣高雄地方法院檢察署檢察
    官偵查起訴。
    理  由
壹、有罪部份︰
  一、訊據被告己○○固坦承於肇事前向舅舅借得車號ＶＴ—二一四三號自小客車使
      用，並自台南駕車至高雄尋找友人，且於八十八年八月一日欲自高雄返回台南
      ，伊雖有經過肇事地點，但伊當時之車速僅約二十公里，亦未闖紅燈，並不可
      能撞到告訴人甲○○○云云。辯護意旨則稱︰告訴人所指述之行駛方向先後不
      一，且依事故現場圖所示，足認告訴人於是發當時係沿八德二路行進至八德二
      路與中山一路之交岔路口時，欲進入中博地下道時，違規逆向騎乘且未為兩段
      式左轉，又有關被告與告訴人車輛受損情形，足認係告訴人追撞其他車輛所致
      ，被告並無追撞告訴人所騎乘之機車，至於目擊民眾因警員並未留存任何年籍
      等相關資料，故不可採，是本件車禍事故應為告訴人違規闖紅燈不甚追撞被告
      車輛或其他車輛所致云云。
  二、經查︰
    （一）右揭事實，業據告訴人指述綦詳，復有證人即至事故現場處理員警丙○○
          在庭結證稱：伊至事故現場時，派出所之員警已在現場處理，且事故現場
          只有告訴人及其所騎乘之機車，派出所員警當時正在追查肇事者，而告訴
          人所騎乘之機車係右前輪檔泥板有擦撞痕跡，事故現場並無任何刮地痕或
          車損碎片，本件車禍事故時間係在上午十時許，該時段並非上下班時間，
          車流量並不大，應可維持五十公里之速度前進等語；證人即員警林武雄證
          稱：當天伊是第一個到現場之員警，剛到時告訴人尚倒於路中，肇事者已
          離開，因有目擊民眾記下車號，始查出當時駕駛者為被告等語；證人即員
          警乙○○則證稱：伊至事故現場時，現場有圍觀之目擊民眾，並記下肇事
          車輛之車號，並將之提供予伊，目擊民眾並稱被告所駕駛之自小客車係從
          中山一路往火車站之方向行駛，告訴人所騎乘之輕型機車則是從中山一路
          往中博地下道方向騎乘，且被告所駕駛之自小客車之右側車身與告訴人所
          騎乘之機車發生擦撞，告訴人所騎乘之機車則是左側部分擦撞，但係何處
          伊已不記得而被告於肇事後並未停下而直接開走，民眾即趕快記下肇事車
          輛之車號等語；與證人即員警丁○○亦證稱：伊至事故現場時，告訴人已
          站在路旁，伊記得當時是路過民眾目擊車禍事故，並記下肇事車輛之車號
          後，將該車號告知告訴人，且稱被告肇事後並未停下即往北的方向駛離等
          語（分別見本院八十九年九月二十七日、十一月八日、九十年一月十日及
        九十年五月十六日訊問筆錄），另有證人即車主戊○○在庭證述，被告向
          伊借車至高雄找朋友等語明確（見本院九十年六月五日訊問筆錄），復有
          記載本件車禍故之車號、事故地點之高雄市政府警察局新興分局員警工作
          紀錄簿及受理各類案件紀錄表各一分在卷可佐，且被告並自承：八十八年
          八月一日伊確實有駕駛車號ＶＴ—二一四三號自小客車約於中午時經過中
          山一路與八德路口，且經警方聯絡家人後伊始返家，並察看伊所駕駛之自
          小客車，而發現伊所駕駛之車有擦撞痕跡等語（見本院八十九年九月二十
          七日及十一月八日訊問筆錄），綜上，足認被告於事故當日確曾駕駛前開
          自小客車行經肇事地點而與告訴人所騎乘之機車發生擦撞之車禍事故甚明
          。而辯護人雖指稱民眾報案不可考及警方如何知悉車肇事車號之說辭不一
          而提出質疑云云，然至事故現場處理員警除交通大隊之員警外，尚有派出
          所備勤員警約三名，故各員警所得之之訊息或有不同，且目擊民眾人數亦
          甚夥，故可能有親自告知員警所目擊之車號或由目擊民眾將所目擊之車號
          抄錄後交予員警或告知告訴人等情均有，且依常情一般人民目擊肇事事故
          ，通常均具正義感並熱心的向偵查機關提供任何線索，但如遇需製作筆錄
          或提供年籍資料時，常會擔心引起不必要之糾紛或需至法院作證而視為畏
          途，而拒絕留下可供查詢之年籍資料，是處理員警雖未留存目擊證人之年
          籍資料，但尚不因之認目擊證人所提供之資料為不可採，且被告所駕駛之
          自小客車亦非其個人所有之車輛，亦無遭人挾怨報復之情，此部分辯護意
          旨所稱並不足採。
    （二）此外，告訴人並稱，當時伊駕駛前開車號之輕型機車從中山一路南向北方
          向行駛，行經中山一路與八德二路口時，綠燈欲往地下道行駛，但遭一台
          自小客車撞擊後該自小客車逃逸等語（見警卷第三頁背面詢問筆錄），並
          觀諸高雄市政府警察局交通大隊第四分隊員警所測繪之道路交通事故調查
          報告表及所拍攝之事故現場相片所呈︰本件車禍事故路段係位於高雄市新
          興區○○○路與八德二路交岔路口上，中山一路由北往南之車道上分別有
          快、慢車道共四車道，如欲往火車站及往北行駛方向之車輛需變換車道至
          右側之便道行駛，如欲至博愛路則行駛載慢車道者，需變換車道至外側快
          車道上始得穿越中博地下道後始能順利到達，又告訴人所騎乘之輕型機車
          於肇事後倒於中山一路南北向之慢車道上，向左傾倒，車頭朝東、車尾朝
          西方向，後車輪距離中山一路北向慢車道與外側快車道間之安全島延伸線
          約一點七公尺，而前、後車輪距離前開安全島平行延伸線約五點一公尺，
          告訴人所騎乘輕型機車倒地旁則散有一頂安全帽及告訴人所負載之物品，
          而並無任何車損碎片、煞車痕或刮地痕。即自告訴人機車倒地位置與倒地
          之方向，堪認告訴人係騎乘在中山一路由南往北方向而欲往中博地下道方
          向行進時遭擦撞始失控滑倒。雖告訴人於本院調查時雖陳稱：伊騎在八德
          路，橫的路是八德路，伊騎在八德路與中山路交岔路口，伊原在待轉區等
          紅燈，打算進入中山路旁之地下道，帶燈號變換為綠燈時，伊所騎乘之機
          車剛起步，被告所駕駛之車籍撞上伊等語（見本院八十九年八月十五日訊
          問筆錄），因肇事路口為中山一路與八德二路之交岔路口，是告訴人陳稱
          伊騎車之車道雖先後稱中山一路與八德路等語，惟告訴人先後均稱伊係沿
    中山一路由南往北方向騎乘，在前開交岔路口發生事故，是事故路段與肇
          事前所騎乘之路段顯有不同，但依告訴人所陳述之真意應係騎乘在中山一
          路南北向之慢車車道上，至中山一路與八德二路之交岔路口發生事故甚明
          ，辯護意旨稱告訴人係逆向騎乘在八德路上云云，顯為臆測之詞，亦不足
          採，且被告於本院調查時並自承︰於肇事前一天伊向舅舅借得前開自小客
          車並駕駛至高雄找朋友，在高雄市四處逛，並參加朋友的結婚喜宴，喜宴
          結束後另有去旗津漁港、並看電影，約至早上五、六時許先送友人返家後
          ，伊再開車反台南家，伊整個晚上都沒有睡，到家時約中午十二時許等語
          （見本院九十年五月十六日訊問筆錄），足認，被告一整晚均在外逛街、
          看電影並遊樂，並未休息即逕行駕車，是其精神狀況是否良好！注意力可
          否集中，及面對複雜交通號誌能否適時反應！均不無疑問。綜合前開說明
          ，被告駕駛自小客車沿中山一路由南往北方向行駛，至中山一路與八德二
          路之交岔路口時，從外側快車道變換至慢車道及往火車站之便道往北方向
          行駛，此時告訴人亦騎乘輕型機車至前開交岔路口時變換至外側快車道而
          欲穿越中博地下道時，均未注意在變換車道時保持適當之安全距離而擦撞
          ，致生本件車禍事故之情堪以認定。
    （三）按汽車在雙向四車道行駛時，在快慢車道間變換車道時，應注意安全距離
          ，道路交通管安全規則第九十七條第四款定有明文。被告駕車依法即負有
          前開注意義務，應注意與右側慢車道上車輛保持適當之安全距離，而當時
          之天候晴朗、有日間自然光線、路面乾燥、無缺陷，亦無障礙物，且視距
          良好等情，即並無不能注意之情形，詎竟疏未注意未與右側由告訴人所騎
          乘之輕型機車保持適當安全距離逕行變換車道直行前進，致生本件車禍，
          其有過失致明。雖告訴人亦因欲從慢車道變換車道至快車道往中博地下道
          方向騎乘，亦有疏未保持安全距離，而穿越前開交岔路口前進，與被告所
          駕駛之自小客車發生擦撞，就本件車禍事故之發生亦有過失，惟究未能據
          此解免被告疏失之責。而告訴人因本件車禍事故，造成頭部外傷併蜘蛛網
          膜下出血之傷害，有高雄醫學院附設中和紀念醫院出具之診斷證明書一紙
          附卷可稽，告訴人之傷害與被告之過失間顯有相當因果關係，被告前開所
          辯並不足採，本件事證明確，被告犯行洵堪認定。
  三、核被告己○○所為係犯行法第二百八十四條第一項前段之罪。又刑法第四十一
      條業已修正為犯最重本刑為五年以下之刑之罪，而受六個月以下有期徒刑或拘
      役之宣告，因身體、教育、職業、家庭之關係或其他正當事由，執行顯有困難
      者，得以一元以上三元以下折算一日，並於九十年一月十日公布施行，同年一
      月十二日生效，是被告犯後法律已有變更，依刑法第二條第一項前段之規定，
      應適用最有利於被告之新修正之刑法第四十一條第一項前段諭知易科罰金之折
      算標準。爰審酌被告之素行尚佳，有台灣高等法院被告全國前案紀錄表一分在
      卷可憑，高職畢業之智識程度，及於變換車道時未保持適當安全距離致生本件
      車禍事故之過失程度，告訴人就本件車禍事故之發生，亦有在變換車道時未保
      持安全距離之過失程度，告訴人所受之傷害程度，被告於肇事後迄今尚未與告
      訴人達成民事上和解事宜，及被告犯後在庭之態度尚佳等一切情狀，量處如主
      文所示之刑，並諭知易科罰金之折算標準，以資儆懲。
貳、無罪部份︰
  一、公訴意旨係以：被告己○○於民國八十八年八月一日十時四十分許，駕駛車牌
      號碼ＶＴ─二一四三號自用小客車，行經中山路與八德路口時，不慎自後方追
      撞同方向由告訴人甲○○○所騎乘之車號一二○—五○八三號機車，使甲○○○人車倒地，頭部受有外傷併蜘蛛網膜下出血。己○○則於肇事後駕車逃逸，
      經目擊車禍之民眾記下車號向警察檢舉而查獲。因認被告涉有刑法第一百八十
      五條之四駕駛動力交通工具肇事致人受傷逃逸罪嫌。
  二、按犯罪事實應依證據認定之，無證據不得推定其犯罪事實，刑事訴訟法第一百
      五十四條定有明文；次按認定犯罪事實，須依證據，而所謂證據，係指合法之
      積極證據就犯罪事實能為具體之證明者而言；又認定不利於被告之事實，須依
      積極證據，苟積極證據不足為不利於被告事實之認定時，即應為有利於被告之
      認定，更不必有何有利之證據，最高法院三十年上字第八一六號著有判例。再
      所謂「積極證據足以為不利被告事實之認定」，係指據為訴訟上證明之全盤證
      據資料，在客觀上已達於通常一般之人均不致於有所懷疑，而得確信被告確曾
      犯罪之程度，若未達到此一程度，而有合理懷疑之存在時，即無從為有罪之確
      信，此觀同院七十六年度台上字第四八九六號判例意旨自明。次按行為非出於
      故意或過失者，不罰；又行為人對於構成犯罪之事實，明知並不違反其本意者
      ，以故意論，刑法第十二條第一項、第十三條亦有明文。是故意犯之行為人須
      對於客觀不法構成要件之所有行為情狀有所認識，並有決意實現不法構成要件
      之主觀心態，或有容忍、聽任構成要件該當結果發生之心態，始符合該犯罪之
      主觀構成要件，得為故意犯刑罰法令處罰之對象。刑法第一百八十五條之四第
      一項之駕駛動力交通工具肇事致人死傷逃逸罪，係故意犯，是行為人須知悉其
      有肇事致人死傷之事實，而仍故為逃逸，或縱令發生肇事致人死傷之事實，亦
      不違反其本意，始足當之，否則即不能以前揭駕駛動力交通工具肇事致人死傷
      逃逸罪名相繩，觀諸上開法條之規定自明。
  三、本件公訴人認被告涉有右揭刑法第一百八十五條之四第一項罪嫌，無非以：告
      訴人甲○○○之指述，驗傷診斷書一紙，及證人李美宛於偵查中之證詞，及被
      告於警訊中坦承於前揭時間有駕車經過肇事地點，此與記下車號之民眾檢舉之
      內容相符。
  四、訊據被告己○○固坦承於右揭時間，曾駕駛上開車號自用小客車，行經肇事地
      點，惟堅決否認有何肇事後故為逃逸之情，辯稱：伊當時確不知曾發生車禍，
      且伊於警方通知後經回想，伊在行駛中車子是有聲音，但因該聲音像是從車底
      傳來，伊想可能是石子撞及所致，且伊看後視鏡亦未見到任何異狀故未停車才
      繼續開車等語。辯護意旨則指出︰被告所駕駛之自小客車車身並無明顯受損或
      刮痕，足證被告並未追撞告訴人，且被告於駕駛中亦未聽見有任何異樣聲音，
      是被告並未發現有發生任何擦撞肇事知情，自無明知肇事而故意遺棄傷者之情
      事，即難認被告駛離事故現場為逃逸之行為。
  五、經查：
    （一）證人即至事故現場處理員警丙○○在庭結證稱︰伊至事故現場處理時，事
          故現場並無任何機車倒地之刮地痕，亦無車損碎片，應該僅是輕微擦撞所
          造成等語明確（見本院八十九年九月二十七日訊問筆錄），復依前揭事故
          現場照片二幀所呈，事故現場僅倒一台告訴人所騎乘之輕型機車，機車旁
          僅散落有一頂安全帽及告訴人所購之物，現場並未留任何機車刮地痕、車
          損碎片急煞車痕等，足堪認本件車禍事故係屬輕微擦撞所致。雖證人即處
          理員警乙○○在庭陳稱，現場有民眾稱肇事時擦撞聲音很大等語，惟該擦
          撞聲究係車輛擦撞所生之聲音或係告訴人機車倒地後所產生之聲音，證人
          並未詳究，且與前開事故調查報告表與現場照片所呈，所呈現係輕微擦撞
          之情不符，是此部分證詞並不可採，附此說明。
    （二）另證人即致事故現場處理員警乙○○及丁○○分別證稱：目擊民眾有稱被
          告於肇事後，並未停車下來察看，直接開走等語（同前開期日訊問筆錄）
          ，以及被告前開所自承在八十八年八月一日肇事前一晚伊並未睡覺，而是
          從台南家中出發到高雄尋找友人，參加朋友之喜宴，復逛旗津漁港，接著
          再去看電影，直至中午十二時許始返回台南家中等情，足認被告當時已因
          一整晚未休息致精神欠佳，對於駕車當時四周狀況之反應亦減弱，而本件
          車禍事故因為輕微擦撞，被告乘坐於密閉之車內，亦有可能渾然不知擦撞
          之情，致未停下察看，綜上，堪信本件車禍縱有擦撞，因屬甚為輕微，且
          其所引發之聲響，尚不足引起車上駕駛者之注意，是被告辯稱不知發生擦
          撞乙節，衡情尚屬可採。
  六、從而，被告對當時肇事致人成傷之情狀既無認識，難認其主觀上有何肇事逃逸
      之故意，自不得遽以刑法第一百八十五條之四第一項之罪相繩。此外，本院復
      查無其他證據足證被告有何公訴人所指駕駛動力交通工具肇事致人受傷後逃逸
      之犯行，不能證明被告犯罪，揆諸首揭說明，自應為無罪之諭知。
據上論斷，應依刑事訴訟法第二百九十九條第一項前段、第三百零一條第一項，刑法
第二條第一項前段、第二百八十四條第一項前段、第四十一條第一項前段，罰金罰鍰
提高標準條例第一條前段、第二條，判決如主文。
本案經檢察官吳茂松到庭執行職務
中      華      民      國    九十      年      七      月     十三     日
                        台灣高雄地方法院交通法庭
                              法  官   程克琳
右正本證明與原本無異。
如不服本判決，應於判決送達後十日內，向本院提出上訴狀。
                              書記官   梁瑜玲
中      華      民      國    九十      年      七      月     十三     日
【附錄本案論罪科刑法條】
刑法第二百八十四條第一項前段︰
因過失傷害人者，處六月以下有期徒刑、拘役或五百元以下罰金。


司法院資訊處製作；財團法人民間司法改革基金會備份。
